臺灣彰化地方法院民事判決　94年度簡上字第90號
上　訴　人　彰化縣二林鎮公所
法定代理人　戊○○
訴訟代理人　胡宗智律師
被上訴人　　乙○○
訴訟代理人　丁○○
上列當事人間請求返還土地等事件，上訴人對於中華民國94年6
月8 日本院北斗簡易庭94年度斗簡字第38號第一審判決提起上訴
，本院於民國94年12月13日言詞辯論終結，判決如下：
    主  文
上訴駁回。
第二審訴訟費用由上訴人負擔。
    事實及理由
一、被上訴人主張：坐落彰化縣二林鎮○○○段149 之26地號土
    地（下稱系爭土地）為被上訴人所有，上訴人未經允許，於
    民國93年1 月往西側拓寬道路，同年9 月舖設柏油路面時，
    無權占有系爭土地上如附圖即彰化二林地政事務所94年1 月
    21日土地複丈成果圖所示編號Ｂ部分、面積65平方公尺之土
    地，且施工時破壞被上訴人所有之圍網、鋼管、水泥柱等物
    ，致被上訴人受有相當於新台幣（下同）32,500元之損失，
    爰基於民法第767 條及損害賠償規定，提起本訴等語，並聲
    明：（一）上訴人應將坐落系爭土地上，如附圖所示B 部分
    土地上柏油路面剷除，將土地返還被上訴人；（二）上訴人
    應給付被上訴人32,500元，及自94年1 月25日起至清償日止
    ，按年息5%計算之利息。嗣於本院補充陳述主張：公眾可使
    用其餘替代道路通行，故系爭土地並無供公眾通行之必要，
    且上訴人施工時被上訴人曾出面阻止，惟上訴人竟於夜間偷
    偷施工等語。
二、上訴人則以：系爭土地如附圖所示B 部分土地已供公眾作道
    路使用20餘年，存在有公用地役關係，被上訴人雖仍保有所
    有權，但所有權之行使應受限制，不得違反供公眾通行之目
    的，且系爭土地如附圖所示B 部分土地之邊溝改善工程，係
    因原有道路老舊破損、砌石護岸崩落損壞影響交通安全，上
    訴人應當地居民要求乃在強化路基前提下，原地改善既有道
    路及砌石護岸，並未再行拓寬，此由施工前、中、後之照片
    對照及道路兩旁之電力桿均未曾移動即可明，況施工時業經
    被上訴人同意等語，資為抗辯。
三、原審對於被上訴人之請求，判決被上訴人全部勝訴，上訴人
    不服提起上訴，並聲明：（一）原判決廢棄。（二）被上訴
    人在第一審之訴及假執行之聲請均駁回。（三）第一、二審
    訴訟費用由被上訴人負擔。被上訴人則為：（一）上訴駁回
    。（二）第二審訴訟費用由上訴人負擔之聲明。
四、得心證之理由：
（一）系爭土地為被上訴人所有，上訴人占有系爭土地上如附圖
      所示編號Ｂ部分、面積65平方公尺之土地供作道路使用，
      且上訴人在系爭土地上施工時損害被上訴人所有之圍網、
      鋼管、水泥柱等物，致被上訴人受有相當於32,500元之損
      失等情，為兩造所不爭執，並有土地登記謄本在卷可稽，
      且經本院受命法官及原審勘驗現場屬實，復經原審囑託彰
      化縣二林地政事務所派員測量明確，製有勘驗筆錄、現場
      略圖及複丈成果圖附卷可考，足認為真正。
（二）上訴人雖以系爭土地如附圖所示B 部分土地存在有公用地
      役關係，顯非無權占有等語置辯，被上訴人否認之，是本
      件應審究者為系爭土地如附圖所示B 部分土地有無公共地
      役關係存在。按以無權占有為原因，請求返還所有物之訴
      ，被告對原告就其物有所有權存在之事實無爭執，而僅以
      非無權占有為抗辯者，原告於被告無權占有之事實，無舉
      證責任。被告應就其取得占有，係有正當權源之事實證明
      之。如不能證明，則應認原告之請求為有理由（最高法院
      72年度台上字第1552號、85年度台上字第1120號、88年度
      台上字第1164號判決意旨參照）。是以，上訴人辯稱系爭
      土地如附圖所示B 部分土地有公共地役關係存在，因而其
      占有非屬無權占有等語，自應由其負舉證責任，先予敘明
      。
（三）按公用地役關係乃私有土地而具有公共用物性質之法律關
      係，與民法上地役權之概念有間，久為我國法制所承認（
      參照司法院釋字第255 號解釋、行政法院45年判字第8 號
      及61年判字第435 號判例）。又既成道路成立公用地役關
      係之要件為：須為不特定之公眾通行所必要，而非僅為
      通行之便利或省時。於公眾通行之初，土地所有權人並
      無阻止之情事。須經歷之年代久遠而未曾中斷，所謂年
      代久遠雖不必限定其期間，但仍應以時日長久，一般人無
      復記憶其確實之起始，僅能知其梗概（例如始於日據時期
      、八七水災等）為必要。既成道路符合上開要件因而成立
      公共地役關係，並不以登記為成立要件。私有土地存在公
      共地役關係時，其所有權人對土地已無法自由使用收益，
      形成因公益而特別犧牲其財產上利益之現象（參照司法院
      釋字第400 號解釋之解釋文及解釋理由書）。查系爭土地
      如附圖所示B 部分土地於20年間即作為道路使用，供彰化
      縣二林鎮興華里里民及村民通往斗苑路及竹塘使用；系爭
      土地如附圖所示B 部分土地施作邊溝改善工程舖設柏油路
      面前後路面寬度並未改變等情，固據證人丙○○、甲○○
      證述在卷，且有照片附卷足憑，然系爭土地東側與之相毗
      鄰之同段155 之27地號土地（下稱155 之27土地）係國有
      財產局所有，該土地係供作公眾通行之道路（即中農路）
      使用，供作道路使用部分北側有4.1 公尺寬、南側有4.8
      公尺寬等情，業據上訴人於原審94年2 月3 日言詞辯論期
      日供承在卷，並有上開土地複丈成果圖在卷可稽，是以，
      彰化縣二林鎮興華里里民及村民等不特定之公眾通行155
      之27土地即為已足，自無通行系爭土地如附圖所示B 部分
      土地之必要，準此，上訴人主張系爭土地如附圖所示B 部
      分土地有公共地役關係存在云云，顯不符前開須為不特定
      之公眾通行所必要之要件，而不足採信。
（四）上訴人復陳稱：施工時業經被上訴人同意云云，惟被上訴
      人否認之，且稽之證人丙○○證稱：在系爭土地上施作擋
      土牆（按指邊溝改善工程），頭一半時被上訴人本人拿地
      牛及塑膠管給伊，叫伊幫忙鋪在擋土牆上，但到後一半時
      ，被上訴人說道路作到他的地，他要申請鑑界，叫伊不要
      再作等語，足知上訴人僱工在系爭土地上施作邊溝改善工
      程初期，被上訴人對其所有之系爭土地遭占有之情毫無所
      悉，嗣該邊溝改善工程進行至後期，被上訴人始知悉上情
      ，洵堪認定，此外，上訴人復無法舉證以實其說，則其前
      開所辯，尚屬乏據。
（五）按所有人對於無權占有或侵奪其所有物者，得請求返還之
      。對於妨害其所有權者，得請求除去之。有妨害其所有權
      之虞者，得請求防止之。又按因故意或過失，不法侵害他
      人之權利者，負損害賠償責任，民法第767 條、第184 條
      第1 項前段分別定有明文。本件上訴人既無權占有被上訴
      人所有系爭土地如附圖所示B 部分土地，且施工時破壞被
      上訴人所有之圍網、鋼管、水泥柱等物，致被上訴人受有
      相當於32,500元之損失，則上訴人基於所有權人之地位，
      請求無合法占有權源之上訴人將占有系爭土地如附圖所示
      B 部分土地上之柏油路面剷除，返還土地，暨基於損害賠
      償之規定，請求上訴人賠償其所受之損失，自屬有據。
五、基上，被上訴人依據民法第767 條、184 條第1 項前段之規
    定，請求上訴人將系爭土地如附圖所示B 部分土地上之柏油
    路面剷除，返還土地，並賠償被上訴人因上訴人施工所受之
    損失32,500元及其法定利息，於法有據，應予准許。原審為
    被上訴人勝訴之判決，並依職權及上訴人陳明，分別為假執
    行或免為假執行之宣告，均無不合。上訴意旨指摘原判決不
    當，求予廢棄改判，為無理由，應予駁回。
六、本件事證已臻明確，兩造其餘攻擊防禦方法及舉證，核與本
    判決結果無影響，無庸一一論列，附此敘明。
據上論結，本件上訴為無理由，依民事訴訟法第436 條之1 第3
項、第449條第1項、第78條，判決如主文。
中　　華　　民　　國　　94　　年　　12　　月　　27　　日
                  民事第一庭    審判長  羅培昌
                                法  官  葛永輝
                                法  官  游秀雯
以上正本係照原本作成。
不得上訴。
中　　華　　民　　國　　94　　年　　12　　月　　27　　日
                      　　　    書記官　張西武
